【裁判字號】    92,簡上,215
【裁判日期】    920903
【裁判案由】    遷讓房屋等
【裁判全文】
臺灣臺北地方法院民事判決                        九十二年度簡上字第二一五號
    上  訴  人  丁○○
                丙○○
    共      同
    訴訟代理人  李金澤律師
    被  上訴人  乙○○
                甲○○
    共      同
    訴訟代理人  駱文翰律師
右當事人間請求遷讓房屋等事件，上訴人對於中華民國九十二年三月五日本院新店簡
易庭九十一年度店簡字第七一一號第一審判決提起上訴，本院於九十二年八月二十日
辯論終結，判決如左：
    主    文
上訴駁回。
第二審訴訟費用由上訴人連帶負擔。
    事    實
甲、上訴人方面：
一、聲明：求為判決：
（一）原判決關於命上訴人連帶給付被上訴人新台幣（下同）二百萬元及自民國九十
      一年九月二十五日起至遷讓房屋之日止，按月連帶給付上訴人二十萬元部分廢
      棄。
（二）右廢棄部分，駁回被上訴人在第一審簡易之訴。
二、陳述：除與原判決記載相同者，茲引用之外，補稱：
（一）上訴人丁○○原於八十九年四月間向被上訴人之被繼承人陳振民承租台北縣石
      碇鄉○○村○○路七號二層樓房屋全部，及同門牌五層樓房屋（下稱系爭房屋
      ）作為安養院之用，租賃期間自八十七年九月五日起至一○五年九月四日止計
      十八年，租金每月二十萬元；八十九年四月間陳振民因安養院為慈善事業經營
      不易，主動與上訴人丁○○另訂新約，將租金調降為每月七萬元，並延長租期
      至一○九年四月二十三日，上訴人丁○○於該期間努力辦理申請安養院合法登
      記，惟均因陳振民未能充分配合提供必要文件而未能完成主管機關之許可。陳
      振民於八十九年六月過世，被上訴人即表示系爭房屋為其等共同繼承，應另立
      新約提高租金並配合辦理安養院登記手續。上訴人丁○○因已投入一千餘萬元
      之資金並相信被上訴人將提供文件配合辦理登記，而與被上訴人另訂新約，但
      被上訴人訂約後即未配合上訴人丁○○辦理安養院之登記，上訴人丁○○與被
      上訴人另訂新約，係受被上訴人之詐欺所為，上訴人丁○○主張依民法第九十
      三條之規定，撤銷意思表示。
（二）上訴人丁○○既已撤銷與被上訴人另訂新約之意思表示，則系爭房屋之租金回
      復為每月七萬元，而上訴人丁○○承租系爭房屋既係作為安養院之用，被上訴
      人即有義務提供得經營安養院之房屋，故上訴人丁○○在被上訴人配合辦理安
      養院之登記手續前，得行使同時履行抗辯權，拒絕給付租金。況被上訴人以不
      合法之房屋供上訴人不法營業，使上訴人產生給付義務，此給付屬不法之收益
      ，上訴人依民法第一百八十條第四款規定，得拒絕給付。
三、證據：
    除援用第一審所提證據外，補提出租賃契約書；並聲請訊問證人謝基銘、唐義雄
    。
乙、被上訴人方面：
一、聲明：求為判決：
    駁回上訴。
二、陳述：除與原判決記載相同者，茲引用之外，補稱：
    兩造於九十年六月二十一日簽訂之租賃契約書明載，上訴人不得藉故未取得本房
    屋建造或使用執照等原因而拒付租金，否則被上訴人得終止租約收回房屋，惟被
    上訴人需提供房屋稅籍資料予被上訴人。被上訴人依前開約定僅負有提供房屋稅
    人。
三、證據：除援用第一審所提證據外，補提出台北縣政府函。
    理    由
一、被上訴人起訴主張：上訴人丁○○於九十年六月二十日向被上訴人承租系爭房屋
    ，每月租金二十萬元，租賃期間自九十年六月二十一日起至一○五年九月二十日
    止，上訴人丙○○為連帶保證人。上訴人丁○○自九十年八月起即未依約給付租
    金，迄至九十一年九月二十一日止積欠租金二百八十萬元，被上訴人於九十一年
    九月二十五日終止系爭租約，上訴人計應給付被上訴人二百八十萬元之租金；又
    系爭租約終止後，上訴人丁○○無權占有系爭房屋，受有相當於租金之不當得利
    ，致被上訴人受有損害，爰依依租賃之法律關係，求為判命上訴人丁○○返還系
    爭房屋及上訴人連帶給付租金二百八十萬元；並依侵權行為之法律關係，請求上
    訴人自九十一年九月二十五日起至遷讓系爭房屋之日止，按月連帶賠償被上訴人
    二十萬元之損害金等語（原審判命上訴人丁○○遷讓系爭房屋，上訴人丁○○就
    遷讓房屋部分，並未提起上訴，該部分已經確定）。
二、上訴人則以：上訴人丁○○於八十七年九月五日向被上訴人之被繼承人陳振民承
    租系爭房屋係經營安養院，並投入資金千萬元，嗣因系爭房屋無法辦理安養院登
    記，陳振民主動調降租金為每月七萬元，而陳振民於八十九年六月間死亡後，其
    繼承人即被上訴人要求上訴人丁○○另立新約並提高租金為每月二十萬元，同意
    協助上訴人丁○○取得安養院之合法登記，惟事後拒不配合辦理，致上訴人丁○
    ○多次受罰，被上訴人係以配合辦理安養院登記使上訴人丁○○陷於錯誤，進而
    與其訂立新租約，上訴人丁○○主張受詐欺撤銷該意思表示，系爭租約經上訴人
    丁○○撤銷後，兩造間之租賃關係回復為每月租金七萬元，而在被上訴人履行協
    助申請安養院登記前，上訴人丁○○得行使同時履行抗辯權，拒絕給付；又被上
    訴人提供系爭房屋供上訴人丁○○不法使用，為不法之收益，上訴人依民法第一
    百八十條第四款規定，亦得拒絕給付等語，資為抗辯。
三、被上訴人主張上訴人丁○○向其承租系爭房屋，每月租金二十萬元，上訴人丁○
    ○積欠租金二百八十萬元等情，業據提出租賃契約書、存證信函為證（見原審卷
    第九頁至第十八頁），且為上訴人所不爭執，自堪信為真。本件兩造所爭執者在
    於被上訴人有無配合上訴人丁○○取得系爭房屋經營安養院登記之義務？上訴人
    得否以受詐欺撤銷系爭租約之意思表示？上訴人得否行使同時履行抗辯權？被上
    訴人收取租金是否因不法之原因？經查：
    （一）上訴人丁○○於八十七年九月以每月二十萬元之對價向被上訴人之被繼承
          人陳振民承租系爭房屋，此有租賃契約可參（見本院卷二十七頁）；而上
          訴人丁○○承租系爭房屋係為從事安養院之經營，承租系爭房屋時經營安
          養院不需要經主管機關核准，惟約半年後政策改變，陳振民當時有請工務
          局的人來鑑定，是否可經營安養院，但後來陳振民去世了，上訴人丁○○
          因為花了很多錢，因此雖然沒有合法登記，仍然繼續經營等情，已據證人
          唐義雄證述在卷（見本院卷第四三至第四四頁）。則上訴人丁○○承租系
          爭房屋時，安養院之經營既不需經主管機關之同意，衡情陳振民即無向上
          訴人丁○○保證系爭房屋得經營安養院之必要，故上訴人丁○○辯稱陳振
          民於出租時向其保證系爭房屋得經營安養院，經驗法則不符；雖證人謝銘
          基證稱：「陳振民在簽約時承諾協助丁○○辦理安養院合法登記」等語（
          見本院卷第五八頁），然謝銘基在上訴人丁○○與陳振民簽約時並不在場
          ，而該契約又在律師之見證下完成，此有上訴人提出且為被上訴人所不爭
          之契約書可參（見本院卷第三頁），果陳振民有協助上訴人取得主管機關
          許可經營安養院之義務，此為契約之重要內容，在有專業律師見證下，衡
          情應無不將之明文化之理，故陳銘基前開證述，並無可採。又陳振民縱曾
          承諾協助上訴人丁○○辦理安養院之登記，然上訴人丁○○於陳振民死亡
          後，又另與被上訴人簽訂系爭租約，兩造間對於租賃之權利義務，即應以
          系爭租約之約定為據，上訴人丁○○要不得再執與陳振民間之約定，對抗
          被上訴人。
    （二）按因被詐欺而為意思表示者，依民法第九十二條第一項之規定，表意人固
          得撤銷其意思表示，惟主張被詐欺而為表示之當事人，應就此項事實負舉
          證之責任（最高法院四十四年台上字第七十五號判例意旨參照）。上訴人
          丁○○在系爭房屋經營安養院，曾於八十九年九月二十九日遭台北縣政府
          科以六萬元之罰鍰，此有卷附台北縣政府函可參（見本院卷第五二頁）；
          而上訴人丁○○於陳振民死亡後，與被上訴人於九十年六月二十一日在姜
          禮增律師之見證下簽訂系爭租約，除於租約附註二明白約定：「乙方（即
          上訴人丁○○）不得藉故未取得本房屋建造或使用執照等原因而拒付租金
          ，否則以違約論，甲方（即被上訴人）得終止租約收回房屋，惟甲方需提
          供乙方房屋之稅籍資料予乙方。」等語外，並無約定被上訴人應如何協助
          上訴人丁○○申請安養院之設立許可，而上訴人丁○○對於被上訴人主張
          已交付其九十年度房屋繳款書之事實，並不爭執，則被上訴人主張其已盡
          契約義務，即非無據。上訴人丁○○辯稱因被上訴人同意協助其辦理安養
          院登記，使其陷於錯誤進而與被上訴人重新締約等情，尚無可採。故上訴
          人丁○○以受被上訴人詐欺為由，撤銷系爭租約所為之意思表示，並無理
          由；被上訴人既無配合上訴人丁○○申請安養院許可之義務，則上訴人陳
          麗花辯稱在取得安養院申請許可前，得拒絕給付租金云云，亦屬無據。
    （三）上訴人丁○○應給付被上訴人租金，係基於兩造間之租賃關係，上訴人陳
          麗於未申請主管機關許可前即於系爭房屋經營安養院，係其個人違法使用
          系爭房屋，被上訴人依系爭租約收取租金，並無不法之可言。而民法第一
          百八十條第四款所謂不法原因係指給付之原因違反公共秩序或善良風俗而
          言，系爭租約並無違反公共秩序或善良風俗之情形，被上訴人請求給付租
          金，並非無法律上之原因，上訴人辯稱被上訴人基於不法之原因受領租金
          云云，洵屬無稽。
四、系爭租約第十四條約定：「甲（指被上訴人）乙丙（指上訴人）各方遵守本契約
    各條項之規定，如有違背任何條件，甲方得隨時解約收回房屋，因此乙方所受之
    損失甲方概不負。」；附註二約定：「乙方不得藉故未取得本房屋之建造或使用
    執照等原因而拒付租金，否則乙方以違約論，甲方得終止租約收回房屋，．．．
    。」等語（見原審卷第十四至十五頁）。上訴人丁○○自九十年八月起即未依約
    給付租金，迄九十一年九月二十一日止計積欠租金十四個月等情，為上訴人所自
    認，被上訴人於九十一年九月十一日催告上訴人於十日內給付租金，逾期即終止
    系爭租約等情，亦有卷附上訴人所不爭之存證信函足憑（見原審卷第十七至十八
    頁），上訴人丁○○未於期限內給付租金二百八十萬元，則被上訴人主張系爭租
    約於九十一年九月二十五日終止，即非無據。故被上訴人依租賃及連帶保證之法
    律關係，請求上訴人連帶給付租金二百八十萬元及法定遲延利息，為有理由。
五、按無權占有他人之建物，可能獲得相當於租金之利益亦為社會通常之觀念。（最
    高法院六十一年台上字第一六九五號判例參照）。系爭房屋自九十年六月二十一
    日起每月租金二十萬元，有系爭租約足參，上訴人丁○○於系爭租約終止後，繼
    續占有系爭房屋，受有相當於租金之利益，致被上訴人受有損害，故被上訴人請
    求上訴人自九十一年九月二十五日起至遷讓系爭房屋之日止，按月連帶給付二十
    萬元之損害金，亦有理由。
六、綜據右述，上訴人基於租賃及連帶保證之法律關係，請求上訴人連帶給付租金二
    百八十萬元，並依侵權行為之法律關係，請求上訴人自九十一年九月二十五日起
    至遷讓系爭房屋之日止，按月連帶給付二十萬元之損害金，為有理由，原審命上
    訴人如數給付，並依職權宣告假執行，於法並無不合。上訴意旨指摘原判決不當
    ，求予廢棄改判，為無理由，應予駁回其上訴。
七、據上論結，本件上訴為無理由，依民事訴訟法第四百三十六條之一第三項、第四
    百四十九條第一項、第八十五條第二項前段，判決如主文。
中      華      民      國    九十二    年      九      月      三      日
                                      民事第五庭
                                          審判長法官 吳青蓉
                                                法官 周美雲
                                                法官 吳素勤
右正本證明與原本無異
如對本判決上訴，須於判決送達後二十日內向本院提出上訴狀，同時表明上訴理由；
如已於本判決宣示後送達前提起上訴者，應於判決送達後十日內補具上訴理由
（均須按他造當事人之人數附繕本）。
中      華      民      國    九十二    年      八      月    二十八    日
                                              書記官 曾寶生


司法院資訊處製作；財團法人民間司法改革基金會備份。
